臺灣高等法院臺中分院刑事判決
110年度勞安上訴字第258號
上  訴  人  
即  被  告  李木堂
選任辯護人  龔厚丞律師
上列上訴人即被告因過失致死等案件，不服臺灣臺中地方法院10
8年度勞安訴字第6號中華民國109年11月25日第一審判決（起訴
案號：臺灣臺中地方檢察署108年度偵字第27508號），提起上訴
，本院判決如下：
    主  文
原判決撤銷。
李木堂犯過失致人於死罪，處有期徒刑伍月，如易科罰金，以新
臺幣壹仟元折算壹日。
    事  實
一、李木堂於民國108年4月間向程○○承攬位於臺中市○○區○○○街0
    0巷0號建築物工地之室內裝潢拆除工程，為從事室內裝潢拆
    除業務之人，其並於108年4月30日上午7時許僱用張立群在
    上開工地內從事拆除鐵窗工作，而為職業安全衛生法第2條
    第3款所定之雇主。李木堂本應注意雇主對於在高度2公尺以
    上之高處作業，勞工有墜落之虞者，應使勞工確實使用安全
    帶、安全帽及其他必要之防護具，並應注意雇主對新僱勞工
    或在職勞工於變更工作前，應使其接受適於各該工作必要之
    一般安全衛生教育訓練，而李木堂依當時情形及其智識、能
    力及經驗，並無不能注意之情事，竟疏未注意及此，未使張
    立群確實使用安全帶等必要之防護具，亦未使張立群接受瞭
    解上開工作環境必要之一般安全衛生教育訓練，即指派張立
    群至上開工地2樓陽台拆除陽台對外鐵窗。適張立群於108年
    4月30日下午2時50分許在上開工地2樓陽台作業時，見該陽
    台外有自該工地1樓向外延伸而距離地面約3.7公尺之雨遮屋
    頂，亦疏未注意攀越陽台圍牆自建築物外部拆除鐵窗將增加
    墜落之危險，即翻越該陽台圍牆而站立在該屋頂上繼續拆除
    鐵窗，張立群隨後於作業過程中不慎踏穿該屋頂部分區域之
    採光罩而墜落至1樓地面，受有頭部撕裂傷、背腰部鈍傷、
    骨折、氣血胸、肺部塌陷等傷害，併有嘔吐物吸入呼吸道，
    造成其窒息、呼吸衰竭，經送醫救治後，仍於同日下午3時2
    2分到院前已無自發性心跳呼吸，於同日下午4時29分許宣告
    急救無效而發生死亡之災害。
二、案經臺灣臺中地方檢察署檢察官相驗後簽分偵查起訴。
    理  由
一、證據能力之說明
  ㈠按現行刑事訴訟法為保障被告之反對詰問權，排除具有虛偽
    危險性之傳聞證據，以求實體真實之發見，於該法第159 條
    第1 項明定被告以外之人於審判外之言詞或書面陳述，除法
    律有規定者外，不得作為證據。而刑事訴訟法第159條之1至
    第159條之4有傳聞法則之例外規定，且被告以外之人於審判
    外之陳述，雖不符該4 條之規定，而經當事人於審判程序同
    意作為證據，法院審酌該言詞陳述或書面陳述作成時之情況
    ，認為適當者，亦得為證據；當事人、代理人或辯護人於法
    院調查證據時，知有第159條第1項不得為證據之情形，而未
    於言詞辯論終結前聲明異議者，視為有前項之同意，刑事訴
    訟法第159條之5定有明文。本判決以下所引用被告以外之人
    於審判外之陳述，雖查無符合刑事訴訟法第159條之1至之4 
    之情形，惟經檢察官、被告、辯護人於本院準備程序、審理
    時對於證據能力均未聲明異議（見本院卷第53至55、104106
    頁），本院審酌後認為該等證據均為法院事實認定之重要依
    據，作為本案之證據均屬適當，故依刑事訴訟法第159條之5
    規定，均具有證據能力。
  ㈡另本院以下所引用之非供述證據，與本件事實具有自然關聯
    性，且核屬書證、物證性質，又查無事證足認有違背法定程
    式或經偽造、變造所取得等證據排除之情事，復經本院依刑
    事訴訟法第164條、第165條踐行物證、書證之調查程序，認
    具有證據能力。
二、認定犯罪事實所憑之證據及理由
  ㈠上揭事實，業據被告於本院審理時已坦承不諱（見本院卷第1
    06至108頁），核與證人王○○、被害人之配偶林○○於警詢、
    偵訊及原審審理時、證人程○○於原審審理時之證述相符（見
    108年度相字第847號卷《下稱相847卷》第7至9、11至13、41
    至49頁、原審卷第118至135、136至150、151至155頁），復
    有國軍臺中總醫院附設民眾診療服務處診斷證明書、現場及
    被害人送醫照片、相驗筆錄及照片、解剖筆錄及照片、臺灣
    臺中地方檢察署檢驗報告書、相驗屍體證明書、法務部法醫
    研究所解剖報告書暨鑑定報告書、勞動部職業安全衛生署10
    8年8月19日函暨檢附之重大職業災害檢查報告書、災害現場
    照片各1份存卷可查（見相847卷第19、31至36、39、53至65
    、71、83至115、137至145、147至159、161、189至203頁）
    ，已堪認定。
  ㈡而上開被害人張立群墜落事故發生之經過，業據證人王○○於
    警詢、偵訊及原審審理中證稱：案發時只有我和張立群在現
    場，張立群在工地2樓切除鐵窗，我有看到張立群拿砂輪機
    走上樓梯，但我是在1樓打石，不知道他是如何進行，我感
    覺張立群是站在遮陽板上工作，因為我有聽到踩在遮陽板的
    聲音，接著我剛好看到張立群在我面前從2樓遮雨棚摔下來
    ，他是以躺姿、背部先著地，摔下來當時我就看到他頭部流
    血，就拿衛生紙去幫忙止血並走到外面打119，通完電話後
    發現張立群自己走去廁所、倒在廁所門口，我就持續幫忙止
    血直到救護人員到場處理等語明確（見相847卷第12至13、4
    3至45頁、原審卷第119、123至126頁），佐以現場2樓陽台
    對外鐵窗有部分鐵條業已拆除，該陽台尚未拆除之鐵窗上留
    有拔釘器，而被害人係連同砂輪機自前揭雨遮屋頂採光罩上
    墜落等情，有前揭現場照片附卷可參（見相847卷第31至34
    、201至203頁），足見被害人係翻越該陽台圍牆而站立在該
    屋頂上持砂輪機拆除鐵窗，並於作業過程中踏穿該屋頂部分
    區域之採光罩而墜落至1樓地面。是以，被害人係翻越該陽
    台圍牆並站立在前揭雨遮屋頂上進行拆除鐵窗作業，因而踏
    穿前揭採光罩墜落，致其受有前揭傷害後死亡，已堪認定。
  ㈢另本案上開拆除工程中拆除鐵窗、打石等工作，係由被告在
    現場管理，被害人、王○○均係依被告之指示而於案發當日上
    午前往上開工地集合工作，並分別由被告指派負責拆除鐵窗
    、打石，且其等工作所需相關工具均係由被告提供等情，業
    據證人王○○於警詢、偵訊及原審審理中證稱：被告在現場負
    責管理工地的所有事情，我不清楚業主為何人，我是受僱於
    被告，工資1天新臺幣（下同）1,300元、當天現領，做到下
    午5時就領薪，案發當日我與張立群都是第1天去，我們大概
    8時到工地，被告有來開門，並跟我說哪邊要打石、跟張立
    群說哪裡要拆，被告叫我先做1樓的打石，並在1樓指示張立
    群說鐵窗要拆，期間被告就在現場看我與張立群做事，後來
    11時多就走了，我在1樓專門打石而已，張立群先拆1樓鐵窗
    、拆完再去2樓，砂輪機、打石機是被告帶去的等語明確（
    見相847卷第11至13、43至45頁、原審卷第119至121、126至
    134頁），核與被告於警詢、偵訊及原審審理中自承：程○○
    委託我拆除，說給我5萬元，我將拆下來的東西運走，案發
    當天早上張立群打來說他最近缺錢，問我有沒有適合他的工
    作，我跟他說上開工地今天要拆鐵窗，如果他來幫忙的話就
    讓他把拆下來的鐵窗載去賣掉，我負責現場工地監督，現場
    砂輪機、類似鐵鍬等拆除鐵窗的工具由我提供，我也有提供
    樓梯等語相符（見相847卷第16、45頁，原審卷第196至198
    頁），自堪認定。本案上開拆除工程既係由被告向程○○承攬
    ，被害人僅係依被告指派而於一定時段在上開工地提供拆除
    鐵窗之勞務，復在現場受被告之指揮監督、使用被告提供之
    工具設備，被害人並得依其所提供勞務向被告請求拆下鐵窗
    變賣之報酬，足徵被害人應非向被告再承攬分包工程，其基
    本上僅係被告為履行對程○○之承攬義務時僱用之一般工人，
    無論於人格上、經濟上均從屬於被告甚明（最高法院109年
    度台上字第4519號判決意旨參照）。故而，被告於前揭時、
    地僱用被害人從事上開拆除鐵窗工作，堪認被告為職業安全
    衛生法第2條第3款所定之雇主甚明。
  ㈣按雇主對防止有墜落、物體飛落或崩塌等之虞之作業場所引
    起之危害，應有符合規定之必要安全衛生設備及措施，職業
    安全衛生法第6條第1項第5款定有明文；又職業安全衛生設
    施規則係依據職業安全衛生法第6條第3項所訂定，且依該規
    則第2條所示，該規則係雇主使勞工從事工作之安全衛生設
    備及措施之最低標準，而依該規則第281條前段規定，雇主
    對於在高度2公尺以上之高處作業，勞工有墜落之虞者，應
    使勞工確實使用安全帶、安全帽及其他必要之防護具。次按
    雇主對勞工應施以從事工作與預防災變所必要之安全衛生教
    育及訓練，職業安全衛生法第32條第1項前段定有明文，此
    規定旨在要求雇主應使僱用之勞工瞭解工作環境，以防止勞
    動災害之發生（最高法院106年度台上字第317號判決意旨參
    照）；另職業安全衛生教育訓練規則係依據職業安全衛生法
    第32條第2項所訂定，而依該規則第16條第1項前段，雇主對
    新僱勞工或在職勞工於變更工作前，應使其接受適於各該工
    作必要之一般安全衛生教育訓練。而徵諸證人即於案發後接
    續完成上開工地鐵窗拆除工作之楊金龍於原審審理時證稱：
    我從事鐵窗拆除工作約20幾年，拆鐵窗工具有手提砂輪機、
    鐵鎚及鐵鍬，鐵窗要拆除螺絲，螺絲是在泥做的欄杆裡面，
    天花板上、兩側及下面也有螺絲，除拆除螺絲外，還要用手
    提砂輪機分解切成段，拆鐵窗上方螺絲會站在窗台上，也會
    拿梯子架在欄杆裡面再爬到高處拆除螺絲比較安全，要有人
    扶著梯子，依我做鐵工的經驗，沒人會去外面拆，我於案發
    後去拆上開工地2、3樓的鐵窗，是我帶我的員工一起去協助
    我，共3個人一起做，當時是爬梯子站上去拆螺絲、用砂輪
    機把A鐵窗分段，拆該鐵窗時也不需要到房屋外面去拆等語
    （見原審卷第176至177、181至186頁），另衡以一般鐵窗外
    未必均有可供人立足之處或有如本案向外延伸之雨遮屋頂設
    施，應堪認依一般拆除鐵窗之情形，拆除鐵窗者尚無翻越圍
    牆站至鐵窗外作業之必要，然確須爬至高處進行作業無訛。
    本案被告係雇主，依其當時情形並無不能注意之情事，其指
    示被害人在上開顯已超越高度2公尺以上而具有墜落風險之2
    樓陽台從事拆除對外鐵窗工作，自應負上開職業安全衛生法
    相關之注意義務，亦即其有使被害人確實使用安全帶等必要
    防護具之責任，且有使被害人瞭解工作環境而施以工作必要
    安全衛生教育之責任；然被告卻未實際提供並使被害人配戴
    安全帶等防護具，復未使被害人確實了解陽台外雨遮屋頂、
    採光罩之負重限制等工作環境，足認被告顯有違反上開各注
    意義務之過失，且其過失致被害人未能充分瞭解工作環境、
    被害人踏穿該屋頂部分區域之採光罩時復無相關防護具防免
    被害人墜落受傷而死亡，是被告上開過失行為顯然與被害人
    之死亡結果間具有相當因果關係甚明。另被害人於案發前曾
    在臺中市各地工地從事綁鐵、拆除鐵窗等工作，此據證人林
    ○○於警詢、偵訊及原審審理中證述在卷（見相847卷第8、47
    、145頁），是被害人應已知悉拆除鐵窗時尚無翻越陽台圍
    牆站至雨遮屋頂上作業之必要，且攀越陽台圍牆自建築物外
    部拆除鐵窗將增加墜落之危險，卻未注意及此，仍翻越圍牆
    而站在前揭雨遮屋頂上作業，致踏穿該屋頂部分區域之採光
    罩而墜落，繼而死亡，足徵被害人就本件死亡災害之發生亦
    與有過失，惟此僅係過失比例之問題，尚無礙被告存有過失
    責任之認定，併此敘明。
  ㈤另起訴書固認被告尚有疏未注意雇主使勞工從事屋頂作業時
    ，應指派專人督導，於易踏穿材料構築之屋頂作業時，應先
    規劃安全通道，於屋架上設置適當強度，且寬度在30公分以
    上之踏板，並於下方適當範圍裝設堅固格柵或安全網等防墜
    設施之過失。惟依證人程○○於原審審理時證稱：我是委託被
    告拆鐵窗、打牆，拆除範圍不包括工地1樓上面的鐵皮屋頂
    ，因為我有另外請鐵工楊金龍來拆、另外做新的遮雨棚等語
    （見原審卷第151至155頁），堪認程○○並無委託被告拆除鐵
    皮屋頂，且被告係指派被害人拆除上開陽台等處之鐵窗，並
    非指派被害人從事屋頂作業，衡情拆除鐵窗復尚無必要翻越
    圍牆至屋頂作業，業如前述，是綜合上情，自難認被告亦有
    此部分有關屋頂作業之過失，起訴書此部分記載應予更正。
  ㈥綜上所述，本案事證明確，被告所為上開犯行洵堪認定，應
    依法論科。
三、論罪及法律適用之說明　
　㈠按行為後法律有變更者，適用行為時之法律，但行為後之法
    律有利於行為人者，適用最有利於行為人之法律，刑法第2
    條第1項定有明文。查被告行為後，刑法第276條業經修正，
    並經總統於108年5月29日以華總一字第10800053441號令公
    布，自108年5月31日施行。修正前刑法第276條原規定：「
    因過失致人於死者，處2年以下有期徒刑、拘役或2千元以下
    罰金。從事業務之人，因業務上之過失犯前項之罪者，處5
    年以下有期徒刑或拘役，得併科3千元以下罰金。」；修正
    後該條文將第2項刪除並規定：「因過失致人於死者，處5年
    以下有期徒刑、拘役或50萬元以下罰金。」，且依刑法施行
    法第1條之1第1項及第2項前段規定，刑法分則編所定罰金就
    其原定數額提高為30倍，亦即修正前刑法第276條第2項規定
    犯該罪得併科新臺幣9萬元以下罰金。最重主刑與次重主刑
    均相同，依刑法第33條、第35條第3項之主刑種類、主刑輕
    重標準之相關規定，修正前刑法第276條第2項之規定，並無
    主刑得選科罰金刑之種類，且於主刑種類為有期徒刑、拘役
    外，亦得併科罰金刑，相較於修正後刑法第276條規定，尚
    有選科罰金刑之主刑種類，經比較新舊法結果，修正後之規
    定較有利於被告，依刑法第2條第1項但書規定，本案應適用
    被告行為後即修正後刑法第276條規定。
　㈡被告因違反前揭職業安全衛生法第6條第1項第5款應有必要安
    全衛生設備及措施之規定，致生同法第37條第2項第1款之死
    亡災害，自已構成同法第40條第1項規定應予處罰之情形，
    並因上揭過失致被害人發生死亡結果，是核被告本件所為，
    係犯修正後刑法第276條過失致人於死罪、職業安全衛生法
    第40條第1項違反應有必要安全衛生設備及措施規定致生職
    業災害罪。
　㈢被告以一行為同時觸犯上開二罪，為想像競合犯，應依刑法
    第55條前段規定，從一重之過失致人於死罪論處。
四、撤銷改判之說明
　㈠原審以被告本件事證明確，予以論罪科刑，固非無見，惟按
    量刑之輕重，雖屬事實審法院得依職權自由裁量之事項，然
    仍應受比例原則及公平原則之限制，否則其判決即非適法。
    刑事審判旨在實現刑罰權分配的正義，故法院對有罪被告之
    科刑，應符合罪刑相當之原則，使輕重得宜，罰當其罪，以
    契合社會之法律感情。又按「科刑時應以行為人之責任為基
    礎，並審酌一切情狀，尤應注意下列事項，為科刑輕重之標
    準：一、犯罪之動機、目的。二、犯罪時所受之刺激。三、
    犯罪之手段。四、犯罪行為人之生活狀況。五、犯罪行為人
    之品行。六、犯罪行為人之智識程度。七、犯罪行為人與被
    害人之關係。八、犯罪行為人違反義務之程度。九、犯罪所
    生之危險或損害。十、犯罪後之態度。」刑法第57條定有明
    文。是被告犯罪後之態度（例如，是否已與告訴人達成和解
    、賠償告訴人所受損害），即影響量刑之基礎，而應予以合
    理之差別處遇。查被告於本院審理時業已坦承犯行，且與被
    害人家屬成立調解，賠償被害人家屬所受損害（詳如後述）
    ，原審未及審酌上情，甚且以「被告犯後否認犯行，其未能
    與被害人家屬和解並予賠償」作為量刑因子，而對被告量處
    有期徒刑八月，其罪刑已難謂相當。被告執此提起上訴請求
    從輕量刑，為有理由，自應由本院將原判決予以撤銷改判。
　㈡爰審酌被告以室內裝潢拆除為業，且僱用被害人從事拆除鐵
    窗工作，竟未使被害人確實使用安全帶等必要之防護具，且
    未使被害人接受瞭解上開工作環境必要之一般安全衛生教育
    訓練，肇致本案事故，其過失程度非輕，參以被害人亦有未
    注意攀越陽台圍牆自建築物外部拆除鐵窗將增加墜落之危險
    ，而仍翻越圍牆作業之與有過失程度，本案事故致被害人受
    有前揭傷害而喪失生命，確實造成被害人家屬受有精神上莫
    大之傷痛，堪認被告之犯行致生損害甚鉅，應予非難；另斟
    酌被告於本院審理時終能坦承犯行，並與被害人家屬成立調
    解，賠償被害人家屬所受損害，有臺灣臺中地方法院調解筆
    錄在卷為憑（見本院卷第93至94頁），被害人之子張宥鞍亦
    表示同意給予得易科罰金之刑度（見本院卷第108頁），及
    被告自述國小畢業之智識程度、從事清潔及拆除工程、小孩
    已經成年、租屋居住之生活狀況（見本院卷第108頁）等一
    切情狀，量處如主文第2項所示之刑，並諭知易科罰金之折
    算標準。
據上論斷，應依刑事訴訟法第369條第1項前段、第364條、第299
條第1項前段，職業安全衛生法第40條第1項，刑法第2條第1項後
段、第276條、第55條前段、第41條第1項前段，刑法施行法第1
條之1第1項，判決如主文。
本案經檢察官何采蓉提起公訴，檢察官林弘政到庭執行職務。
中　　華　　民　　國　　110 　年　　12　　月　　27　　日
            刑事第七庭   審判長法　官  梁  堯  銘
                               法　官  王  鏗  普
                               法　官  羅  國  鴻
以上正本證明與原本無異。
如不服本判決應於收受送達後20日內向本院提出上訴書狀，其未
敘述上訴理由者，並得於提起上訴後20日內向本院補提理由書狀
（均須按他造當事人之人數附繕本）「切勿逕送上級法院」。因
疫情而遲誤不變期間，得向法院聲請回復原狀。 
                               書記官  吳  姁  穗 

中　　華　　民　　國　　110 　年　　12　　月　　27　　日
【論罪科刑法條】
職業安全衛生法第40條
違反第六條第一項或第十六條第一項之規定，致發生第三十七條
第二項第一款之災害者，處三年以下有期徒刑、拘役或科或併科
新臺幣三十萬元以下罰金。
法人犯前項之罪者，除處罰其負責人外，對該法人亦科以前項之
罰金。

中華民國刑法第276條
因過失致人於死者，處5年以下有期徒刑、拘役或50萬元以下罰
金。